臺灣板橋地方法院刑事判決　　　　　　　96年度易緝字第36號
公　訴　人　臺灣板橋地方法院檢察署檢察官
被　　　告　乙○○
　　　　　　　　　　是現羈押於臺灣臺北看守所
選任辯護人　李弘仁律師
上列被告因業務侵占等案件，經檢察官提起公訴（九十三年度偵
緝字第一八八五、一八八六、一八八七、一八八八、一八八九、
一八九一號），被告就被訴事實為有罪陳述，本院改行簡式審判
程序審理，判決如下：
    主  文
乙○○連續意圖為自己不法之所有，而侵占對於業務上所持有之
物，處有期徒刑壹年肆月；又連續行使偽造私文書，足以生損害
於他人，處有期徒刑月，國華人壽保險股份有限公司簽收條上
偽造丁○○、壬○○、辛○○之署押各壹枚，均沒收之；又共同
連續意圖為自己不法之所有，以詐術使人將本人之物交付，處有
期徒刑壹年陸月。應執行有期徒刑貳年拾月，國華人壽保險股份
有限公司簽收條上偽造丁○○、壬○○、辛○○之署押各壹枚，
均沒收之。
    事  實
一、乙○○受僱於國華人壽保險股份有限公司板橋營業處（下稱
    國華人壽公司，位於臺北縣板橋市○○路○段二六八號）擔
    任業務員，從事保險業務拓展並為國華人壽公司向該公司之
    保險客戶（即要保人、以下簡稱保戶）提供保險費收取、各
    項保險金給付之申請及款項之轉交、保單質借之申請、償還
    款解繳公司等業務，為從事業務之人。乙○○於民國九十一
    年間因個人財務周轉出現問題，向地下錢莊借款，又無力清
    償本息，急需用錢，竟意圖為自己不法之所有之概括犯意，
    自九十二年三月間起至同年八月間止，趁收取如表一保戶姓
    名欄所示保戶保費之便，在上址國華人壽公司內，分別將如
    附表一「保戶姓名」欄所示如臺北縣派報業職業公會等人二
    十一名保戶，所繳交如附表一「侵占金額」欄所示之續期保
    險費，易持有為所有，而侵占入己。為掩飾犯行，防止公司
    發覺，並均以附表一「所墊繳之支票欄」內所示之乙○○或
    童尹玲（乙○○之妻）之支票先行墊繳，惟支票屆期均因存
    款不足、列為拒絕往來戶而遭退票（犯罪時間、侵占金額均
    詳附表一所載）。
二、乙○○於九十一年十二月間所承攬保戶丁○○，及九十二年
    七月間所承攬保戶壬○○、辛○○之保險契約因國華人壽公
    司未予承保而不成立，國華人壽公司將欲退還給丁○○、壬○○、辛○○所預繳之保費，以附表二所示之彰化銀行支票
    三紙（收款人為各保戶名義）分別交付給乙○○以轉交予保
    戶，惟乙○○認上揭丁○○、辛○○所繳交之年繳保費、壬○○所繳交之季繳保費，均係由其先行墊付，又於收受保費
    後一時聯絡不上丁○○、壬○○、辛○○三人，為能順利結
    案，竟未得丁○○、壬○○、辛○○三人同意，分別於九十
    二年九月四日及五日，擅自偽簽丁○○、壬○○、辛○○之
    簽名於具有收據性質之國華人壽公司簽收條上，表示丁○○
    、壬○○、辛○○已收受國華人壽公司退還給保戶所繳第一
    次保險費用，並將簽收條交由會計魏美莉收受後轉交給國華
    人壽公司而行使，足生損害於丁○○、壬○○、辛○○及國
    華人壽公司對保戶之信用及管理正確性（詳附表二）。
三、乙○○、童尹玲與戊○○為保險業務員及保戶關係，因乙○○、童尹玲財務周轉出現問題需款孔急，竟意圖為自己不法
    所有概括之犯意聯絡，自九十二年一月二十九日起，在臺北
    縣板橋市○○路○段二六八號十八樓，向戊○○佯稱渠等有
    投資乙○○友人之海產生意，投資對象很有錢事業很穩定，
    且保證獲利每月可分紅三分等虛構不實事由，使戊○○認信
    為真，而陷於錯誤，交付現金五十二萬元給童尹玲（起訴書
    誤載為五十萬元），且為取信戊○○，並簽立借據一紙交由
    戊○○收存，之後又連續於九十二年四月七日、五月二日、
    五月十九日、八月七日、八月二十六日、九月一日多次，以
    相同理由及獲利可觀須加碼投資等事由，並出具借據及支票
    等交由戊○○收受，以取信戊○○並掩飾上開詐騙犯行，使
    戊○○信以為真而陷於錯誤，分別交付現金十萬元、三十萬
    元、十萬五千元、十萬元、十五萬元、十五萬元給乙○○及
    童尹玲收受（乙○○、童尹玲詐騙戊○○部分詳如附表三所
    示）
四、乙○○、童尹玲於九十一年間明知其夫妻個人財務出現問題
    ，資力已嚴重週轉不靈且陷於無支付能力狀態，仍基於意圖
    不法所有之概括犯意聯絡，於自九十一年一間起至九十二年
    九月五日止，持附表四所示支票、借據或本票，向附表四「
    借款人」欄所示癸○○、己○○、丙○○、庚○○○、甲○○等人，佯稱其母親生重病且會遵期清償、或佯稱要代繳保
    戶保費、或佯稱車子遭搶、或遭逢車禍等虛構不實事由，並
    向附表四所示之甲○○稱九十二年八月間總債務僅一百二十
    萬元，於九十二年九月三日仍佯稱總欠款僅三百萬元而隱瞞
    在外實際欠款達上千萬元及已無意清償債務，且預備潛逃之
    計畫，使附表四所示之癸○○、己○○、丙○○、庚○○○
    、甲○○等人誤信乙○○、童尹玲仍有還款之誠意，而陷於
    錯誤，遂分別借予如附表四「借款金額」欄所示款項或支票
    （上揭借款人、金額、跳票日期均詳附表四），乙○○與童
    尹玲並將償還日均約定在九十二年九月五日之後，惟乙○○
    竟擅將庚○○○所借之支票拿去當鋪供作抵押借款而非代繳
    保戶之保險費用，並於九十二年九月五日，乙○○擅自自國
    華人壽保險公司離職，且與童尹玲連夜舉家遷離，皆未清償
    借款而逃逸無蹤，之後乙○○及童尹玲所開立支票即大量跳
    票並為臺灣票據交換所於九十二年九月二十六日列為拒絕往
    來戶，戊○○、癸○○、己○○、丙○○、庚○○○、甲○○追討無門，至此始知受騙。
五、案經國泰人壽公司代理人子○○、癸○○、己○○、丙○○
    、庚○○○、甲○○、戊○○訴由臺灣板橋地方法院檢察署
    檢察官偵查起訴，本院改行簡式審判程序審理。
    理  由
一、訊據被告乙○○對於上揭業務侵占、行使偽造私文書及詐欺
    取財等犯行均坦承不諱，核與附表一至四之告訴人、被害人
    於警詢、偵查中所證之詞大致相符（詳附表一至四之人證欄
    ），又有卷附法務部調查局票據信用資訊連結作業查詢明細
    表、支付憑證、支票影本、退票理由單、申訴書、要保書、
    借據、匯款回條等可按（詳附表一至四書證欄所示），並有
    臺灣票據交換所九十六年四月十一日台票總字第○九六○○
    三一三○號函及存戶票據查詢表、列為拒絕往來戶資料表足
    稽。被告之自白與事實相符，本件事證已經明確，犯行堪以
    認定，應依法論科。
二、被告受僱於國華人壽公司擔任業務員，從事業務拓展並為國
    華人壽公司向該公司之保險客戶提供保險費收取、各項保險
    金給付之申請及款項之轉交、保單質借之申請、償還款解繳
    公司等業務，為從事業務之人；被告未經保戶丁○○、壬○○、辛○○之同意，為順利結案，竟偽造保戶姓名於具有收
    據性質之國華人壽公司簽收條上，表示已收受國華人壽公司
    退還給所繳保戶第一次保險費用，自足生損害於丁○○、壬○○、辛○○及國華人壽公司對保戶之信用及管理正確性。
    另按刑法上之偽造署押罪，係指單純偽造簽名、畫押而言，
    若在制式之書類上偽造他人簽名，已為一定意思表示，具有
    申請書或收據等類性質者，則係犯偽造文書罪，此有最高法
    院八十五年度台非字第一四六號判決足供參照，被告擅自偽
    簽丁○○、壬○○、辛○○之簽名於具有收據性質之國華人
    壽公司簽收條上，表示丁○○、壬○○、辛○○已收受國華
    人壽公司退還給保戶所繳第一次保險費用，此一具有收據性
    質之簽收條，為私文書之一種。核被告所為係犯刑法第三百
    三十六條第二項之業務侵占罪、第二百十六條、第二百十條
    行使偽造私文書罪、第三百三十九條第一項之詐欺取財罪。
    起訴書雖載被告乙○○與童尹玲共同在如事實欄一所示之時
    間，因童尹玲已遭國華人壽公司解聘後，仍招攬保險業務，
    詐取佣金云云，惟被告就此辯稱：童尹玲所招攬之業務，由
    伊出名向國華人壽公司投保，並以其業務員之名義抽取佣金
    等語，核一般保險業務，業務員之業績以其招攬之業務抽佣
    ，只要業務員所招攬保戶確屬投保者，保險公司支付業務員
    之佣金並無陷於錯誤之情形，起訴書並未載明丑○○等保戶
    係由被告所虛擬以詐取保費之佣金，又被告以其配偶之協力
    ，招攬保險業務，再以其名義向國華人壽公司收取業績之佣
    金，亦無詐術可言，此部分事實即不能論被告等以詐欺罪責
    ，極為明顯，起訴書法條有誤引情事，又起訴書認被告如事
    實欄二所載之犯行，僅涉犯刑法第二百十七條之偽造署押罪
    嫌則有未洽，已如上述，均應予以更正。被告所犯偽造署押
    之犯行，為偽造私文書之階段行為，偽造私文書進而行使，
    偽造之行為為行使之高度行為所吸收，均不另論罪。被告與
    童尹玲間，就事實欄三、四之詐欺取財罪間，有犯意聯絡及
    行為分擔，應依修正前之刑法第二十八條之規定，論以共同
    正犯。被告多次業務侵占、行使偽造私文書及詐欺取財之犯
    行，時間緊接，方法相同，所犯構成犯罪要件相同之罪名，
    顯各係基於概括犯意為之，應分別依修正前刑法第五十六條
    連續犯之規定論以一罪，並均依法加重其刑。被告所犯上揭
    業務侵占、行使偽造私文書及詐欺取財等罪間，犯意各別，
    行為互殊，應予分論併罰，起訴書認上揭罪名係牽連犯之裁
    判上一罪關係則有未合。爰審酌被告為保險業務員，原應忠
    誠履行對保戶之服務，竟因積欠地下錢莊債務，急需用錢，
    侵占保戶所繳交之保費達一百餘萬元，又詐取他人財物達一
    千餘萬元，所犯已經使保戶、保險公司及借款人受有財產上
    之損害，惟於犯罪後已經坦承犯行，知所悔改等一切情狀，
    分別量處如主文所示之刑，並依修正前刑法第五十一條第五
    款之規定定其應執行刑（刑法修正後適用準據法之規定詳後
    項所述）。末查，被告在具有收據性質之國華人壽公司簽收
    條上偽簽丁○○、壬○○、辛○○之署名各一枚，應依刑法
    第二百十九條之規定，均予沒收之。
三、按被告行為後刑法已於九十四年二月二日修正公布，九十五
    年七月一日施行（下稱修正後之刑法），有關新舊法之適用
    原則，於比較時應就罪刑有關之共犯、未遂犯、想像競合犯
    、牽連犯、連續犯、結合犯，以及累犯加重、自首減輕暨其
    他法定加減原因（如身分加減）與加減例等一切情形，綜其
    全部罪刑之結果而為比較（此即罪刑綜合比較原則），且就
    比較結果，須為整體之適用，不能割裂分別適用各該有利於
    行為人之法律（此即擇用整體性原則），此有最高法院二十
    七年上字第二六一五號判例、九十五年度第八次刑事庭會議
    決議可資參照。查被告行為後，(一)刑法第五十六條業經修正
    刪除，亦即被告基於概括犯意所為之數行為，自九十五年七
    月一日起已不再成立連續犯而得論以一罪，而應依具體行為
    之性質論罪。查被告之本案多次業務侵占、行使偽造私文書
    、詐欺取財之犯行，犯罪時間均發生於修法施行之前，被告
    所為之各次行為，時間、地點各均獨立，依修正前刑法第五
    十六條之規定，論以連續犯之一罪對被告較為有利，依刑法
    第二條第一項前段之規定，自應適用修正前之刑法第五十六
    條之規定論以連續犯；(二)刑法第二十八條關於成立共同正犯
    之標準，將原來共同正犯之共同「實施」犯罪，改為共同「
    實行」犯罪，剔除完全未參與犯罪相關行為之「實行」的「
    陰謀共同正犯」及「預備共同正犯」，是修正後之共同正犯
    之可罰性要件之範圍業已有限縮。(三)被告所犯數罪，均係於
    九十五年七月一日前犯之，而刑法第五十一條業於九十四年
    二月二日修正公布，並於九十五年七月一日施行，修正前刑
    法第五十一條規定：「數罪併罰，分別宣告其罪之刑，依左
    列各款定其應執行者：」其中第五款規定：「宣告多數有期
    徒刑者，於各刑中之最長期以上，各刑合併之刑期以下，定
    其刑期。但不得逾二十年」，修正後刑法第五十一條第五款
    規定：「宣告多數有期徒刑者，於各刑中之最長期以上，各
    刑合併之刑期以下，定其刑期。但不得逾三十年」，比較結
    果，修正後刑法並非較有利於行為人，依刑法第二條第一項
    前段之規定，仍應依修正前刑法第五十一條第五款之規定，
    就上揭業務侵占罪、行使偽造私文書罪及詐欺取財等罪，定
    其應執行之刑；(四)關於罰金刑，刑法分則編各罪所定罰金刑
    之貨幣單位原為銀元，修正前刑法第三十三條第五款規定：
    「罰金：一元（銀元）以上。」，而依罰金罰鍰提高標準條
    例規定，就七十二年六月二十六日前修正之刑法部分條文罰
    金數額提高二至十倍，其後修正者則不提高倍數，並依現行
    法規所定貨幣單位折算新臺幣條例規定，以銀元一元折算新
    臺幣三元；修正後刑法第三十三條第五款規定：「罰金：新
    臺幣一千元以上，以百元計算之。」，刑法第三十三條第五
    款所定罰金貨幣單位經修正為新臺幣後，刑法分則各罪所定
    罰金刑之貨幣單位亦應配合修正為新臺幣，為使刑法分則編
    各罪所定罰金之最高數額與刑法修正前趨於一致，乃於九十
    五年六月十四日經總統以華總一義字第○九五○○○八五一
    八一號令公布施行增訂刑法施行法第一條之一：「中華民國
    九十四年一月七日刑法修正施行後，刑法分則編所定罰金之
    貨幣單位為新臺幣。九十四年一月七日刑法修正時，刑法分
    則編未修正之條文定有罰金者，自九十四年一月七日刑法修
    正施行後，就其所定數額提高為三十倍。但七十二年六月二
    十六日至九十四年一月七日新增或修正之條文，就其所定數
    額提高為三倍。」，從而，刑法分則編各罪所定罰金刑之最
    高數額，於上開規定修正後並無不同，惟修正後刑法第三十
    三條第五款所定罰金刑最低數額，較之修正前提高，自以修
    正前刑法第三十三條第五款規定有利於被告。綜上各項，經
    比較修正前後刑法之規定結果，以修正前刑法有關共犯、連
    續犯、定執行刑及罰金最底數額之規定有利於被告，均應一
    體適用修正前刑法之相關規定。未查，被告行為後刑法施行
    法第三條之一已於九十四年二月二日總統令修正，並自九十
    五年七月一日施行，該條第二項規定：「於九十四年一月七
    日刑法修正施行前犯併合處罰數罪中之一罪，且該數罪均符
    合第四十一條第一項得易科罰金之規定者，適用九十年一月
    四日修正之刑法第四十一條第二項規定。」，此條修正理由
    為，配合刑法第四十一條第二項關於數罪併罰合併定應執行
    刑逾六月，不得易科罰金之修正，為解決犯併合處罰之數罪
    可否易科罰金之新舊法律適用疑義，爰於第三項增訂本次修
    正刑法施行前犯併合處罰數罪中之一罪，且該數罪均符合第
    四十一條第一項得易科罰金之規定者，適用舊法之規定（即
    修正前刑法第四十一條第二項），以利受刑人，並杜爭議。
    現行刑法施行法第一條之一第一項規定中華民國九十四年一
    月七日刑法修正施行後，刑法分則編所定罰金之貨幣單位為
    新臺幣；第二項前段規定九十四年一月七日刑法修正時，刑
    法分則編未修正之條文定有罰金者，自九十四年一月七日刑
    法修正施行後，就其所定數額提高為三十倍。但七十二年六
    月二十六日至九十四年一月七日新增或修正之條文，就其所
    定數額提高為三倍。該條立法理由謂：「刑法二十四年施行
    後，為解決國民所得經濟水準已大幅提昇問題，有關罰金與
    罰鍰倍數之調整及銀元與新臺幣之折算標準，訂有『罰金罰
    鍰提高標準條例』及『現行法規所定貨幣單位折算新臺幣條
    例』，除罰金以一銀元折算三元新臺幣外，並將七十二年六
    月二十六日以前修正之刑法部分條文罰金數額提高為十倍；
    其後修正者則不再提高倍數，亦即刑法分則各罪罰金數額視
    前開情形分別提高為三十倍或三倍。考量新修正之刑法施行
    後，不再適用『現行法規所定貨幣單位折算新臺幣條例』，
    為使罰金數額趨於一致，避免衍生新舊法比較適用問題，以
    緩和實務適用法律之衝擊，於不變動罰金數額之前提下，爰
    為第二項規定。」，從立法理由知，該條立法之目的即在避
    免比較新舊法之煩瑣，且該條係屬準據法之特別規定，無與
    罰金罰鍰提高標準條例有關規定，再行比較新舊法適用之問
    題（可參呂潮澤著新修正刑法適用問題之探討，法官協會雜
    誌第八卷第一期第一○○頁），本件上開刑法第三百三十九
    條、第三百三十六條第二項係屬於「九十四年一月七日刑法
    修正時，刑法分則編未修正之條文定有罰金者」，於法律之
    適用自應就新法之法定刑變更為新臺幣，並提高其罰金刑金
    額為三十倍，附此敘明。
四、檢察官移送併辦意旨另略以（九十三年度偵緝字第一八九○
    號）：被告與其妻童尹玲，基於共同不法所有之犯意聯絡，
    將渠等於九十二年四月三日以附條件買賣之方式向福灣企業
    股份有限公司（下稱福灣公司）購入車號一五二六－ＦＬ自
    用小客車，於九十二年四月六日駛至臺北縣板橋市縣○○道
    ○段二八五號「瑞泰當舖」，以被告名義任保證人典當三十
    五萬元，並於完成典當後，以欲將該車取回供自己日常生活
    代步使用，請求交付該車，並簽立借車切結書一分，致當舖
    之人員陷於錯誤，將車交付予被告，嗣被告等僅繳交數期利
    息，即避不見面，該車於九十三年一月六日遭福灣企業股份
    有限公司拖吊，並經拍賣予第三人陳月蘭，因認被告另涉犯
    刑法第三百三十五條之侵占罪、第三百三十九條第一項之詐
    欺罪云云。訊據被告堅詞否認有詐欺犯行。經查被告係以其
    妻童尹玲名義以動產擔保交易法所規定之附條件買賣方式所
    購得該車，於使用該車期間，將車輛出典，非易持有為所有
    之侵占行為，併辦意旨書引用刑法第三百三十五條認定被告
    之犯罪應屬有誤；另被告持該車去典當時，並以真實姓名簽
    立本票，「瑞泰當舖」之職員，就被告之身分，該車係設定
    附條件買賣及典當後被告取回車自用之事實均應知之甚明，
    被告並無施用詐術之行為，亦無使人陷於錯誤之情形，此有
    附表併辦部分人證欄、書證欄所示之證據足稽，所為即與刑
    法之詐欺罪構成要件不合。末按動產擔保交易法第三十八條
    規定動產擔保交易之債務人，意圖不法之利益，將標的物遷
    移、出賣、出質、移轉、抵押或為其他處分，致生損害於債
    權人者，處三年以下有期徒刑、拘役或科或併科六千元以下
    之罰金，被告此部分犯行，是否構成此一犯罪，實有研求之
    必要，惟此一犯罪與本院判決有罪之上揭事實，並無裁判上
    一罪之連續犯關係，又未經檢察官起訴，本院自無從併予審
    究，應退請檢察官另行依法處理，附此敘明。
據上論斷，應依刑事訴訟法第二百七十三條之一第一項、第二百
九十九條第一項前段，刑法第二條第一項前段、修正前刑法第二
十八條、修正前刑法第五十六條、刑法第二百十六條、第二百十
條、第三百三十六條第二項、第三百三十九條第一項、修正前刑
法第五十一條第五款、刑法第二百十九條，刑法施行法第一條之
一，判決如主文。
本案經檢察官朱立豪到庭執行職務。
中　　華　　民　　國　　96　　年　　4 　　月　　30　　日
                  臺灣板橋地方法院刑事第十八庭
                  　　　　　　  法　官  王綽光
以上正本證明與原本無異
如不服本判決應於送達後10日內向本院提出上訴狀
                                書記官　許清秋
中　　華　　民　　國　　96　　年　　5 　　月　　1 　　日
附錄本案論罪科刑法條全文：
中華民國刑法第210條
（偽造變造私文書罪）
偽造、變造私文書，足以生損害於公眾或他人者，處5年以下有
期徒刑。
中華民國刑法第216條
（行使偽造變造或登載不實之文書罪）
行使第 210 條至第 215 條之文書者，依偽造、變造文書或登載
不實事項或使登載不實事項之規定處斷。
中華民國刑法第336條
（公務公益侵占罪、業務侵占罪）
對於公務上或因公益所持有之物，犯前條第1項之罪者，處1年以
上7年以下有期徒刑，得併科5千元以下罰金。
對於業務上所持有之物，犯前條第1項之罪者，處6月以上5年以
下有期徒刑，得併科3千元以下罰金。
前二項之未遂犯罰之。
中華民國刑法第339條
（普通詐欺罪）
意圖為自己或第三人不法之所有，以詐術使人將本人或第三人之
物交付者，處5年以下有期徒刑、拘役或科或併科1千元以下罰金
。
以前項方法得財產上不法之利益或使第三人得之者，亦同。
前二項之未遂犯罰之。
